臺灣臺中地方法院民事判決　九十年度訴字第一三四八號
　　原　　　告　乙○○
　　被　　　告　興亞營造工程股份有限公司
　　法定代理人　甲○○
右當事人間確認債權存在事件，本院判決如左：
    主    文
確認洪聰對被告有新台幣伍拾參萬伍仟肆佰參拾元之債權存在。
原告其餘之訴駁回。
訴訟費用由被告負擔五分之一，餘由原告負擔。
    事    實
甲、原告方面：
壹、聲明：確認洪聰對被告有新台幣（下同）二百六十六萬七千七百元之債權存在。
貳、陳述：
  一、原告對訴外人洪聰有債權存在：
  （一）洪聰於民國八十九年十月間陸續向原告借款共計二百六十六萬七千七百元，
        此有洪聰持以發票人為黃鎮炎、卓招治之支票共十一紙交予原告憑以支付所
        借款項，洪聰並在上開支票背書，後兩造於九十年一月十五日曾就洪聰所借
        之款項為會算，此有洪聰簽名確認之會算單可證，經原告向洪聰屢次催討均
        無效果，惟於九十年二月十五日黃鎮炎已代洪聰清償七十九萬八千七百元，
        尚有一百八十六萬九千元之借款迄未返還。
  （二）原告於八十九年十一月十日與洪聰訂立鋼管支撐租賃合約書，將原告所有支
        撐架（型號SF90×3.96M支柱）共三千二百支出租予洪聰，洪聰將所租用之
        支撐架使用於渠向被告所承包之樹義國小新建工程，且以雙方約定每支單價
        為一百七十五元，每支日租金為０．五五元，租用期限自八十九年十一月十
        日起算，每月計價一次，隔月一日為付款日均以現金支付（見契約書第四條
        ），殊料，洪聰自承租日起均未依約給付租金，經原告屢次催告給付租金，
        惟均置之不理，而由原告以函終止租約在案，且依租賃合約書第四條第五款
        之約定：「．．．倘甲方未依約定每月如期給付租金時或作為給付租金之票
        據未兌現時，乙方有權逕行提示保證票據作為租金之給付，多餘者作為懲罰
        性違約金之給付。」，查洪聰於承租時依約交付保證票據為面額二十五萬元
        之支票，經提示亦遭退票，爰依約定以該支票面額二十五萬元為租金及懲罰
        性違約金之賠償總額。
  （三）綜上，原告對洪聰有借款債權一百八十六萬九千元，租金及懲罰性違約金之
        賠償債權二十五萬元，合計二百十一萬九千元。
  二、洪聰因承攬被告所興建之樹義國小新建工程中之模板工程部份（下稱系爭工程
      ）而對被告有工程款債權存在，原告前遵　鈞院九十年度裁全三字第七五九號
      裁定，提供擔保就債務人即洪聰之財產在二百六十六萬七千七百元之範圍內為
      假扣押，並經鈞院於九十年三月二十二日以九十執全三字第五四一號民事執行
      命令，禁止洪聰收取第三人即被告之系爭工程工程款之債權或為其他處分，被
      告亦不得對洪聰清償。詎被告竟以：「惟，查債務人雖有承攬第三人之樹義國
      小新建校舍工程第一期建築工程之模板工程，然其尚未完工，故迄今並無工程
      款可以領取。」，故洪聰對伊並無債權存在云云，而向　鈞院聲明異議在案。
  三、按承攬人之報酬債權，係於承攬契約成立時即已發生並存在，僅不過須於工作
      交付或完成時，始得要求定作人清償而已。易言之，僅該報酬債權之法律關係
      負有條件，對於該債權之得為執行標的，應無影響，此觀強制執行法第一百十
      五條第三項規定自明。且由前述被告亦自認尚有工程款未給付予洪聰，縱令被
      告前開陳述屬實，然查在被告依約有所主張前，上開事由僅係被告對於洪聰在
      行使報酬請求權時，得否主張同時履行抗辯或抵銷之事由而已，對於洪聰於承
      攬契約成立時已取得存在之報酬債權並無影響，則洪聰對於被告即應有該工程
      款債權存在，被告之異議內容顯屬不實。原告乃於接獲　鈞院通知被告對於上
      開扣押命令為聲明異議後十日內，依強制執行法第一百二十條規定提起本件訴
      訟。
參、對被告抗辯之陳述：
  一、洪聰應已完成工作，並無遲延。
  （一）原本施工過程建物外圍有支撐架即洪聰承攬的工程，支撐架在建物外牆貼好
        磁磚後已經都拆除，有照片可證。所以洪聰承攬的工程確實已經完工。
  （二）洪聰與被告簽立「工程契約書」，其所承攬之工程項目為「模板工程（含放
        樣）」，數量為二千八百二十四坪，單價為每坪三千三百元，總金額為九百
        三十一萬九千二百元，此有被告所提呈之工程契約書可稽，請款條件依工程
        契約書第一、二條之約定：「本工程不預付工程款，且完工後須扣除總工程
        款×﹪為保固擔保金待保固期滿後發還。」、「每次請付款應扣除實做完成
        數量估驗金額之×﹪為保留款，並應依估驗金額附足發票憑證，其保留款於
        工程完工時經業主驗收合格付保留款50﹪，另50﹪結算驗收完成後付清。」
        是付款條件並未有工程保留款之規定。
  （三）且依該契約書之約定，當洪聰施作達契約所約定之數量二千八百二十四坪時
        （一定之工作）即為完工，依契約約定即可請領全部之工程款甚明，經查，
        依被告所提呈之「工程估驗請款明細表」（估驗日期九十年三月五日），可
        知洪聰於九十年二月底已完成契約所約定之數量，至九十年三月五日更完成
        達到114﹪，是洪聰在原告於九十年四月一日為假扣押執行前即已完成全部
        工作即無疑義，依法即可請領工程契約所約定之全部工程款甚明。
  （四）被告於九十年六月二十八日以存證信函對洪聰已完工之部份為解除契約，惟
        因洪聰均已依約完成約定之數量，被告於完成後解除契約顯不生解除之效力
        甚明，至於被告所謂「未完工」部份，依被告所提呈之八十九年五月三日、
        八十九年十一月五日之工程估驗請款明細表「本期作業說明」記載「增建」
        而言，即明係於後之工程所為之追加，並非原先約定之數量，依法即仍應有
        延展工期之合理範圍，被告純依追加工程未施工完成即率謂逾期，於法亦有
        不合。
  （五）被告提出洪聰於九十年一月十一日所簽立切結書同意於九十年三月三十日前
        完成，及八十九年六月二十一日所簽立「限期完工切結書」而謂未依期完工
        則逾期每日罰款一萬元，惟查，限期完工切結書係與工程契約書一同簽立，
        是限期完工切結書當即指工程契約書（八十九年六月二十一日所簽立）所約
        定完工日期若有逾期即依該切結書予處罰，但如前述，工程契約書所約定之
        數量二千八百二十四坪已早於九十年二月底即已完成契約數量，則該處逾期
        罰款之情形當失其依據，而於後於九十年一月十一日所簽立切結書亦僅同意
        於九十年三月三十日前完成，並無任何逾期處罰之約定，自不得予以援引。
  （六）模板工程施作順序為：１、組模，２、綁鋼筋，３、封模，４、灌漿，５、
        陰乾養護，６、拆模，７、整理模板運離等步驟。惟由被告提出之監工日誌
        所示該模板工程自九十年三月五日後所為之登載即與實際不符，茲詳述之：
    １、被告提出之監工日誌自九十年三月五日後部分即未蓋建築師章，而僅有被告
        之章，兩者顯有差異，恐有不實之嫌。
    ２、且自九十年三月五日後監工日誌之記載即有前後重覆施作之不實事項，舉其
        要者，如Ａ九十年二月八日五樓小舞台即已組模完成，但依九十年四月十三
        日仍記載組模。Ｂ九十年三月三十一日五樓窗台已封模，惟於九十年四月三
        日仍記載組模。Ｃ九十年二月二十八日五樓即已拆模，則又何以在九十年四
        月十三日仍組模等等不勝枚舉。（詳見被告提呈監工日誌）。
  　３、綜上，可見監工日誌於九十年四月一日所為之記載不實在，且係被告自製之
        私文書，原告爰依法否認之。
　二、又被告主張洪聰欠款、扣款、轉由他人承包等事項均僅提出其自製之私文書（
        存證信函、模板扣款明細等），且寄給洪聰之存證信函回執只有蓋管理委員
        會的收發章，洪聰單純沈默不能證明有承認之意思。被告並未就上開有利於
        己之事項為證明，是被告並未負完足之舉證責任，原告爰依法否認之。
  三、本件模板工程係在原告聲請假扣押執行後，扣押命令於九十年四月一日到達被
      告處後，洪聰始改以他人名義（林富國）施作，惟實際之施作人仍係洪聰無疑
      ，純係被告與洪聰為規避法院之執行命令所為脫法行為之事實。茲詳述之：
  （一）查扣押命令到達日（九十年四月一日）後，洪聰仍在九十年四月二十日具名
        領款（見卷附洪聰領款簽收單），足見洪聰仍有繼續施作之情形。
  （二）被告於九十年六月二十八日以存證信函終止契約並列林富國為收件人，顯見
        板模工程原先即由洪聰與林富國共同施作無疑，林富國應屬洪聰之人，再者
        鈞院屢次傳喚證人林富國而均不敢到庭即明，雖林富國經處以證人罰款後而
        到庭供稱：「我是向凱基營造公司借牌，系爭模板工程是由我完成的。我大
        約在九十年五、六月間進場施工．．．我施作到九十年九月底．．我施作的
        總金額大約六十一萬多．．．」、「我簽約時約定的施作工程是前手未依約
        完工的部份，包括五樓以下的修補」、「認識洪聰，只是工作上的朋友，．
        ．．我施工完成後不知何人取走支撐架，．．．我也不知道存證信函為何寄
        給我」（見　鈞院九十一年四月十七日言詞辯論筆錄），則林富國既在九十
        年五、六月間即已進場施作，則為何遲至九十年七月十六日始簽立契約書？
        但施作系爭支撐架工程者係同一工班且係監督付款（證十一，及見證人林俊
        成在　鈞院證述），且最終支撐架係由林富國所取走（見證十二），足見林
        富國證稱係渠借牌施作且不知何人取走之情，顯與事實不符而不足採，則林
        富國何以為虛偽不實之陳述？其意甚明，益徵此舉（換名領款）純係被告與
        洪聰為規避法院之執行命令所為脫法行為之事實。
　（三）另據證人林俊成供述：「有一部份是他（洪聰）的工班．．．」、「有見過
        林富國，我不太認識他，我不知道他負責何事，不是很清楚他在工地作什麼
        事。」、「到四、五月左右洪聰的工班還在．．，」、「後來支撐架何人收
        走不清楚，被告公司沒有沒收該批支撐架」（見　鈞院九十一年四月十七日
        言詞辯論筆錄），且證人另在　鈞院刑事庭（九十一年度自字第一八三號）
        供述：「我剛才說的是被告洪財物發生困難，公司直接監督付款付給洪的小
        包．．．」、「洪聰沒有繼續作工程的時候，並沒有把支撐架、模板帶走，
        就直接沒有來做。」（證十一），則系爭模板工程既係「監督付款」，且施
        作之工人仍係洪聰之工班，且仍繼續以洪聰之支撐架、模板施作，顯見該工
        程係洪聰施作完成無誤，林富國僅係「換名」為規避強制執行扣押命令而已
        。
  （四）再據被告法定代理人甲○○供述：「（問：你們公司有無於九十年六月二十
        三日以存證信函對洪聰、林富國二人終止板模工程合約？何因？）有的，因
        我們承包樹義國小工程，因期限已到期，又是公家工程，逾期會被罰款，因
        為他均沒有發工資於工人，進度嚴重落後，所以就發存證信函予以告知。」
        、「（問：樹義國小新建工程中之板模工程支撐架在完工後由何人領走？）
        是林富國領走」（證十二），惟經查，林富國在當時尚未與被告訂約承攬，
      　則何以須先告知？且洪聰之支撐架最後係由林富國領走，而林富國既非支撐
        架之所有人，又非支撐架之承租人，渠憑何權利領走？足見林富國應係洪聰
        之人，而模板工程係一同施作甚明。
  四、綜觀本件相關有利於被告之事實，如系爭模板工程限期於九十年三月三十一日
      完工，洪聰自九十年四月一日起即不再施作，被告於九十年六月二十三日發存
      證信函終止並處以逾期罰款等情事，均發生在九十年四月一日執行命令到達被
      告處後，如此巧合，顯啟人疑竇？而被告所提出證明者均係其私擅製作之文書
      ，且未經證實，所為扣款之憑證又均未予舉證明確，證人林富國係利害關係人
      、林俊成為被告之員工，所供前後矛盾又與事實有所出入，自不可全予採信，
      原告爰依法否認被告所提出私文書及證人之證明力。
  五、被告自認：「．．．洪聰所實際施工之工程款累計為一千零四十一萬九千九百
      十四元，其所領取之工程款為八百八十一萬八千八百零二元，尚餘一百六十萬
      一千一百十二元．．．」（見被告九十年十一月二十八日之呈報狀第二頁第六
      行），假扣押執行前領款共八百七十萬九千零八十四元（因其中洪聰在假扣押
      命令於九十年四月一日到達後，仍於九十年四月二十日向被告具領十萬九千七
      百十八元，此顯違反查封效力，故不予計算），可見洪聰在假扣押執行後尚有
      一百七十一萬零八百三十元未領取，再者，如前述，模板工程之施作仍為洪聰
      之工班，支撐架仍係洪聰所提供，林富國係屬洪聰換名領款之人，純為被告與
      洪聰、林富國三人為通謀虛偽意思表示（簽約），為規避法院之執行命令所為
      之脫法行為，依法即為無效，林富國所代領之六十萬一千八百二十一元（見卷
      附林富國領款簽收單）仍應視為洪聰施作之工程款，合計共二百三十一萬二千
      六百五十一元，因均在扣押命令到達後，自係執行效力所及甚明。
肆、證據：提出證一：支票及退票理由單影本十一紙。
      　　　　證二：會算單影本乙份。
      　　　　證三：收據影本乙份。
      　　　　證四：鋼管支撐租賃合約書影本乙份。
      　　　　證五：終止函影本乙份。
      　　　　證六：保證支票、退票理由單影本各乙份。
      　　　　證七：聲明異議狀影本乙份。
              證八：建物外觀完成照片四幀。
              證九：建物外觀未完成照片一幀。
              證十：九十一年度自字第一八三號刑事案件九十一年四月二十三日筆
                    錄一件。
              證十一：同右案件證人林俊成筆錄影本乙份。
        　　　證十二：被告法定代理人甲○○警訊筆錄影本乙份。
            並依民事訴訟法第三百四十二條第一項規定聲請被告提出與洪聰間之工
            程承攬合約、領款單據、估驗計價單、施工日誌等證據並聲請訊問證人
            林富國。
乙、被告方面：
壹、聲明：駁回原告之訴。
貳、陳述：
 一、被告與洪聰之契約，雖暫定工程款九百三十一萬九千二百元，惟因採實做實算
     方式，故洪聰實際施作之工程款累計為一千零四十一萬九千九百十四元，其所
     領取之工程款為八百八十一萬八千八百零二元，尚餘一百六十萬一千一百十二
     元，其中一百三十萬元為保留款，三十萬元為未領工程款。
 （一）依被告與洪聰之工程契約五付款方式：１每層外部完成付實做數量之40%，２
       每層內部完成付實做數量之30%，３內外部隔間後之水平線補助線完成付實做
       數量之10%，５俟驗收通過後付款尾款，但得保留總工程款1~3%，配合保固，
       於一年內無息退款，保留款之支付應由甲方與乙方會同至工地，勘驗合格雙
       方簽認後始可支付，由此可知，被告與洪聰確有保留款之約定，其數額為完
       工工之百分之十（蓋依前開付款方式，洪聰於各期可領依序為工程之40%、
       30%、10%、10%，總計為百分之九十，其餘之百分之十即為保留款。
  （二）又因工程採實做實算方式，此從工程契約書之「總計價款（以實做完成數量
        計價）」之約定可知，故洪聰實際承攬範圍並不以工程契約書原先預估之數
        量為限，故洪聰所實做之數量皆為原契約之效力範圍，原告指洪聰施工數量
        超過二八二四坪之部分為追加工程，顯有誤會。所謂增建部分工程本即在被
        告與洪聰約定之合約範圍內。
  二、因洪聰自九十年四月一日即無故不進場施工，屢經催告，仍不願履行其承攬義
      務，被告乃於九十年六月十八日以存證信函終止契約關係，經結算結果，洪聰
      尚有包括保留款在內之工程款一百六十萬一千一百十二元，惟被告已以後列債
      權對洪聰主張抵銷，故洪聰對被告已無任何債權存在。
    （一）依被告與洪聰訂立之工程契約書及附加條款之約定，附加條款第十二條約
          定：「施工期限：配合工地進度施工或工地會議協調進度施工」，而工程
          契約第十一條約定：「逾期賠償：乙方倘因不依照合約書規定或工務會議
          所訂定之期限完工，應按逾期天數每逾一日應賠償甲方合約內限期完工切
          結書之規定，此項違約金甲方得在乙方未領款內扣除之」。又依洪聰立下
          之限期完工切結書約定，洪聰倘未依被告所規定之期完工竣工，逾期每日
          罰款一萬元，其後為配合工地進度，被告與洪聰召開會議，雙方同意洪聰
          應於九十年三月三十日前完工，洪聰並立下切結書，然而洪聰自九十年四
          月一日遲延施工，至被告依前揭契約第十四條之約定予以終止契約之六月
          二十五日止，共遲延八十六日，依每遲延一日罰款一萬元之約定，被告得
          罰其懲罰性違約金八十六萬元。
  （二）洪聰停工前施工中被告代為僱工施作等費用九十九萬七千零七十九元及洪聰
        停工後未完工之部分及修補瑕疵部分由被告另發包給凱基營造有限公司（以
        下簡稱凱基營造公司）施作（實際由林富國施作），此部分原告共受有一百
        二十萬元之損害賠償，有凱基營造公司領款單據及契約書可證，詳述如左：
      １、九十九萬七千零七十九部分是在洪聰停工前應做未做或需要修補瑕疵之部
          分，由被告支付，詳如模板扣款明細單，有隨同存證信函寄給洪聰，洪聰
          未表示爭執，可證被告有此部分債權。
      ２、洪聰施工期間因工程之瑕疵，洪聰無力修補，乃同意由他人代為修補，其
          項目包括由訴外人王聖助代為二樓咨商室、門孔、開孔打石，費用為二千
          三百元，北向、西北向外牆打石，費用為三萬二千元，東向、東北向外打
          石，費用為一萬五千元，二樓至五樓植筋，費用為八千四百元，由訴外人
          張來順代工打石費用一萬一千五百元，由銓懋代工打石、補厚費用為二十
          萬元，此部分共計二十六萬九千二百元。洪聰同意由工程保留款及屋突貳
          工程款中扣除支付，此有九十年五月十日會議紀錄可證。
      ３、又洪聰於工程施工中，因組模高程錯誤，經與被告與八十九年七月十五日
          召開會議，洪聰同意賠償，有該會議紀錄表可憑，其後被告自行僱工所費
          工資及鋼筋材料費共二十四萬八千元。並可由銓繹企業有限公司（下稱銓
          繹公司）實際負責人王麗甄為證。
      ４、又洪聰承攬該工程，因其人手不足，向被告商議，請被告僱用之泰籍勞工
          代為施工，而由其補貼被告費用，其費用為三十七萬五千九百九十九元，
          有洪聰簽認之書面可證，並可由被告公司派駐系爭工程之工地主任林俊成
          為證。
      ５、關於洪聰已領工程款而未施作之尾尖工程及其他收尾工程部分，洪聰亦同
          意由工程保留款中扣除，此部分被告轉由凱基營造公司營造承攬（實際上
          是林富國施作），原預定工程款五十六萬三千五百五十六元，因採實做實
          算方式計價，其後工程款實際支付六十萬一千八百二十一元，九十年五月
          十日被告公司會議紀錄有提到屋突的工程款已經給付給洪聰，其他的扣款
          要從屋突工程款裡面扣，惟屋突部分洪聰並未施作，後來是林富國施作。
      ６、林富國接手模板工程前是被告自己指揮泰勞施作。
  參、證據：提出工程模板工程契約一件、工程估驗計價單八紙、廠商領款憑證二十
      四紙、支票一覽表一份、存證信函及回執各一份、切結書一件、模板扣款明細
      表一紙、林富國領款簽收單五紙、九十年八月五日、十一月五日估驗請款明細
      表各一紙、九十年五月十日被告公司會議紀錄表一件、八十九年七月十五日被
      告公司會議紀錄表一件、被告與凱基營造公司工程合約書一件、被告公司海外
      補充勞工工作出勤表三張；並聲請訊問證人梁明勝建築師、證人即被告公司工
      地主任林俊成、銓繹企業有限公司實際負責人王麗甄。
丙、本院依職權函請梁明勝建築師事務所函送樹義國小工程追加工程資料及監工日誌
    。
    理      由
一、原告主張其對訴外人洪聰有借款債權一百八十六萬九千元，租金及懲罰性違約金
    之賠償債權二十五萬元，合計二百十一萬九千元，洪聰因承攬被告所興建之樹義
    國小新建工程中之支撐架工程部份而對被告有工程款債權存在，原告前聲請本院
    執行處為執行命令，禁止洪聰收取第三人即被告之系爭工程工程款之債權或為其
    他處分，被告亦不得對洪聰清償。詎被告竟以：債務人尚未完工，故迄今並無工
    程款可以領取，故洪聰對伊並無債權存在云云，而向　鈞院聲明異議在案。然被
    告異議內容顯屬不實，原告乃於接獲本院通知被告聲明異議後十日內，依強制執
    行法第一百二十條規定提起本件訴訟。被告自認：洪聰所實際施工之工程款累計
    為一千零四十一萬九千九百十四元，其所領取之工程款為八百八十一萬八千八百
    零二元，尚餘一百六十萬一千一百十二元，假扣押執行前洪聰領款共八百七十萬
    九千零八十四元（因其中洪聰在假扣押命令於九十年四月一日到達後，仍於九十
    年四月二十日向被告具領十萬九千七百十八元，此顯違反查封效力，故不予計算
    ），可見洪聰在假扣押執行後尚有一百七十一萬零八百三十元未領取，再者，後
    來模板工程之施作仍為洪聰之工班，支撐架仍係洪聰所提供，林富國係屬洪聰換
    名領款之人，純為被告與洪聰、林富國三人為通謀虛偽意思表示（簽約），為規
    避法院之執行命令所為之脫法行為，依法即為無效，林富國所代領之六十萬一千
    八百二十一元，仍應視為洪聰施作之工程款，合計共二百三十一萬二千六百五十
    一元，因均在扣押命令到達後，自係執行效力所及甚明等語。被告則抗辯：被告
    與洪聰之契約，雖暫定工程款九百三十一萬九千二百元，惟因採實做實算方式，
    故洪聰實際施作之工程款累計為一千零四十一萬九千九百十四元，其所領取之工
    程款為八百八十一萬八千八百零二元，尚餘一百六十萬一千一百十二元，其中一
    百三十萬元為保留款，三十萬元為未領工程款。惟因洪聰自九十年四月一日即無
    故不進場施工，屢經催告，仍不願履行其承攬義務，被告乃於九十年六十八日以
    存證信函終止契約關係，經結算結果，洪聰尚有包括保留款在內之工程款一百六
    十萬一千一百十二元，惟被告已以其對洪聰之債權對洪聰主張抵銷完畢，故洪聰
    對被告已無任何債權存在云云。
二、兩造不爭執之事實：
（一） 洪聰於八十九年十月間陸續向原告借款共計二百六十六萬七千七百元，洪聰
       持由其背書，發票人為黃鎮炎、卓招治之支票共十一紙交予原告憑以支付所
       借款項，後原告與洪聰於九十年一月十五日曾就洪聰所借之款項為會算，九
       十年二月十五日黃鎮炎已代洪聰清償七十九萬八千七百元，故尚有一百八十
       六萬九千元之借款迄未返還。又原告於八十九年十一月十日與洪聰訂立鋼管
       支撐租賃合約書，將原告所有支撐架（型號SF90×3.96M支柱）共三千二百支
       出租予洪聰，洪聰將所租用之支撐架使用於渠向被告所承包之樹義國小新建
       工程，且以雙方約定每支單價為一百七十五元，每支日租金為０．五五元，
       租用期限自八十九年十一月十日起算，每月計價一次，隔月一日為付款日均
       以現金支付（見契約書第四條），殊料，洪聰自承租日起均未依約給付租金
       ，經原告屢次催告給付租金，惟均置之不理，而由原告以函終止租約在案，
       且依租賃合約書第四條第五款之約定：「．．．倘甲方未依約定每月如期給
       付租金時或作為給付租金之票據未兌現時，乙方有權逕行提示保證票據作為
       租金之給付，多餘者作為懲罰性違約金之給付。」，查洪聰於承租時依約交
       付保證票據為面額二十五萬元之支票，經提示亦遭退票，爰依約定以該支票
       面額二十五萬元為租金及懲罰性違約金之賠償總額。綜上，原告對洪聰有借
       款債權一百八十六萬九千元，租金及懲罰性違約金之賠償債權二十五萬元，
       合計二百十一萬九千元等事實，此有原告提出支票及退票理由單十一紙、會
       算單、收據、鋼管支撐租賃合約書、終止函、保證支票、退票理由單各一件
       為證。
（二）原告前依本院九十年度裁全三字第七五九號裁定，提供擔保就債務人即洪聰之
      財產在二百六十六萬七千七百元之範圍內為假扣押，並經本院於九十年三月二
      十二日以九十執全三字第五四一號民事執行命令，禁止洪聰收取第三人即被告
      之系爭工程工程款之債權或為其他處分，被告亦不得對洪聰清償。而被告於九
      十年四月十七日聲明異議：「惟，查債務人雖有承攬第三人之樹義國小新建校
      舍工程第一期建築工程之模板工程，然其尚未完工，故迄今並無工程款可以領
      取，故洪聰對伊並無債權存在」云云在案，原告乃於接獲本院通知被告上開聲
      明異議後十日內，依強制執行法第一百二十條規定提起本件訴訟等事實，此有
      原告提出聲明異議狀一件為證。
（三）洪聰承攬被告所興建之樹義國小新建工程中之模板工程，洪聰與被告於八十九
      年六月二十一日簽立「工程契約書」，契約約定之承攬之工程項目為「模板工
      程（含放樣）」，數量為二千八百二十四坪，單價為每坪三千三百元，總金額
      為九百三十一萬九千二百元，又洪聰實際施作之工程款累計為一千零四十一萬
      九千九百十四元，其所領取之工程款為八百八十一萬八千八百零二元，尚餘一
      百六十萬一千一百十二元，又上開洪聰已領款項其中十萬九千七百十八元係洪
      聰於被告收受前述執行命令後始於九十年四月二十日所領取等事實，有被告提
      出之工程契約書一件及領款簽收單二十四紙可證。
（四）被告與洪聰訂立之工程契約書及附加條款之約定，附加條款第十二條約定：「
      施工期限：配合工地進度施工或工地會議協調進度施工」，而工程契約第十一
      條約定：「逾期賠償：乙方倘因不依照合約書規定或工務會議所訂定之期限完
      工，應按逾期天數每逾一日應賠償甲方合約內限期完工切結書之規定，此項違
      約金甲方得在乙方未領款內扣除之」。又依洪聰於八十九年六月二十一日立下
      之限期完工切結書約定，洪聰倘未依被告所規定之期完工竣工，逾期每日罰款
      一萬元，其後為配合工地進度，被告與洪聰召開會議，雙方同意洪聰應於九十
      年三月三十日前完工，洪聰於九十年一月十一日立下切結書。此有被告提出之
      工程契約書及附加條款、限期完工切結書、切結書各一件為證，並經證人林俊
      成證述屬實。
（五）樹義國小於八十九年八月二十一日曾通知被告公司，副知梁明勝建築師，內容
      略以：有關樹義國小一期工程變更設計一案（追加五間教室及五間廁所）擬請
      被告於文到一週內核對變更設計部分的價格及數量，並提出施工計畫，經建築
      師認可後，立即施工，以確保和原工程接續之品質，此有梁明勝建築師事務所
      九十一年四月二十三日九一梁建樹字第０三０號函附之台中市南區樹義國民小
      學函一件附卷可證。
（六）訴外人林富國以其名義向被告領取受款人為凱基營造公司之工程款共六十萬一
      千八百二十一元，有被告提出之領款簽收單五紙可證。
三、本件原告主張洪聰對被告有工程款債權二百三十一萬二千六百五十一元存在，為
    被告所否認，並以前詞置辯，是本件首應查明者為洪聰對被告之工程款債權金額
    為若干？經查：
（一）被告已自認被告與洪聰之契約，雖暫定工程款九百三十一萬九千二百元，惟因
      採實做實算方式，故洪聰實際施作之工程款累計為一千零四十一萬九千九百十
      四元，其所領取之工程款為八百八十一萬八千八百零二元，尚餘一百六十萬一
      千一百十二元等事實，且為原告所不爭執，上開事實即不待原告舉證，即可信
      為真實。次查，原告主張被告抗辯洪聰已領取之八百八十一萬八千八百零二元
      其中十萬九千七百十八元係洪聰於九十年四月二十日領取，已於假扣押執行命
      令到達被告之後，故洪聰向被告領取該十萬九千七百十八元部分，違反查封效
      力，應不生效力，洪聰已領取部分已應計算為八百七十萬九千零八十四元云云
      。按實施查封後，債務人就查封物所為移轉、設定負擔或其他有礙執行效果之
      行為，對於債權人不生效力。強制執行法第五十一條第二項定有明文。經查，
      本院依原告聲請對被告發執行命令，禁止洪聰收取第三人即被告之系爭工程工
      程款之債權或為其他處分，被告亦不得對洪聰清償，被告則於九十年四月十七
      日具狀向本院聲明異議，此有原告提出之被告聲明異議狀一件附卷可證，而洪
      聰係於九十年四月二十日向被告領取十萬九千七百十八元，此亦有被告提出之
      領款簽收單一紙可證，是被告於收受本院執行命令後，依法已不得對洪聰清償
      ，卻違反執行命令，而由洪聰領取上開款項，是被告此部分清償，對於債權人
      不生效力。原告此部分主張自屬有據，是對本件原告而言，洪聰尚未領取之工
      程款應為一百七十一萬零八百三十元（00000000-0000000+109718=0000000）
（二）又被告抗辯洪聰未領工程款內有一百三十萬元為保留款，原告則否認之，主張
      ：依洪聰與被告簽立之工程契約書第一、二條之約定：「本工程不預付工程款
      ，且完工後須扣除總工程款×﹪為保固擔保金待保固期滿後發還。」、「每次
      請付款應扣除實做完成數量估驗金額之×﹪為保留款，並應依估驗金額附足發
      票憑證，其保留款於工程完工時經業主驗收合格付保留款50﹪，另50﹪結算驗
      收完成後付清。」是付款條件並未有工程保留款之規定云云。經查，上開工程
      契約書第三頁之第一、二條約定固未註明保留款比例（見契約書第三頁即有契
      約當事人簽章欄頁），惟契約書第五頁即施工規範約定「五、付款方式：１每
      層外部完成付實做數量之40%，２每層內部完成付實做數量之30%，３內外部隔
      間後之水平線補助線完成付實做數量之10%，５俟驗收通過後付款尾款，但得
      保留總工程款1~3%，配合保固，於一年內無息退款，保留款之支付應由甲方與
      乙方會同至工地，勘驗合格雙方簽認後始可支付」，由此可知，被告與洪聰確
      有保留款之約定，即驗收通過應支付工程尾款即總工程款百分之十其中得以總
      工程款百分之一至三為保留款，故原告主張該契約無保留款之約定，尚屬誤會
      ，但被告主張保留款為百分之十，亦不可採，故依被告自認洪聰實際施作之工
      程款為一千零四十一萬九千九百十四元，則保留款至多應為三十一萬二千五百
      九十七元。
（三）原告主張：原告聲請假扣押執行，扣押命令於九十年四月一日到達被告處後，
      洪聰始改以他人名義（林富國）施作模板工程，惟實際之施作人仍係洪聰，純
      係被告與洪聰為規避法院之執行命令所為脫法行為，依法應無效，故林富國領
      款六十萬一千八百二十一元部分，亦應屬洪聰應領之工程款，亦應為假扣押效
      力所及云云，惟原告否認之，原告就上開有利於原告之事實，自應負舉證之責
      ，經查：
　１、原告主張扣押命令到達（九十年四月一日）後，洪聰仍在九十年四月二十日具
      名領款，足見洪聰仍有繼續施作之情形云云，惟查洪聰於九十年四月二十日領
      款一節，僅能證明其有領款之事實，並不足以證明洪聰仍有繼續施工之事實。
　２、又原告主張：被告於九十年六月二十八日以存證信函終止契約並列林富國為收
      件人，顯見板模工程原先即由洪聰與林富國共同施作無疑，林富國應屬洪聰之
      人云云，查該存證信函固以林富國為副本收件人，惟被告否認因洪聰與林富國
      本係共同施作之人之故，抗辯：因當時林富國在接洽要承接工程，被告要和前
      手終止契約，要讓他瞭解法律關係已經終止才會明確等語。經查，證人林富國
      證稱：我是向凱基營造公司借牌，系爭模板工程是由我完成的。我大約在九十
      年五、六月間進場施工，．．．，我施作到九十年九月底，．．，我施作的總
      金額大約六十一萬多，詳細金額忘記了，．．．、本件工程不是洪聰叫我施作
      的，我是簽完約才開始施作，我剛剛記錯時間。（法官：簽約之前有無先和興
      亞公司接洽過？）有，大約接洽後兩三個星期才簽約等語。本院審酌證人林富
      國在本院做證時已是九十一年四月十七日，與其所證稱之施作模板工程時間相
      距已非短暫，難免因時隔較久而記憶模糊，故其前後證述之施工時間不一，尚
      不得以之即認係其證述不實所致，原告指林富國證言不實，尚乏依據。而依被
      告所提出被告與凱基營造公司九十年七月十六日簽訂之合約書（實際簽約者係
      林富國）觀之，證人林富國證稱接洽後二、三星期才簽約，故接洽時間約在六
      月下旬，則被告發出上開存證信函之時間九十年六月二十八日時適為被告與林
      富國接洽簽約之時，被告辯稱上開存證信函以林富國為副本收件人，係因林富
      國要承接工程，使其明瞭法律關係才明確，尚符合經驗法則，應屬可採。反之
      ，原告指稱係因原本洪聰即與林富國共同施作，故被告才將存證信函副本通知
      林富國一節，並無證據可證，即無足採。
　３、再查，證人林俊成於本院刑事庭係證稱：工程換別人做的時候，原來受僱於洪
      聰的工人有無繼續作我不清楚，我剛才說的是洪聰財物（務）發生困難，公司
      直接監督付款付給洪的小包。照我們公司的規定，工程未完成前，工地的機具
      是不能離開，但是應該不會沒收（指支撐架）等語（見卷附刑事庭筆錄），則
      依林俊成證言，其所指被告監督付款之時係指洪聰財務困難時，並非指工程換
      別人做的時候，再參見卷附洪聰九十年一月十一日立具之切結書即記載洪聰（
      即聰朝企業社）向被告預借工資發放工資，放款時由放樣領班呂得來及領班張
      炎會同領款，並另開立支票交付呂得來及張炎等語，故可見在九十年一月間洪
      聰即有財務困難之情形，是證人林俊成於刑事庭之證言，尚不能證明所謂被告
      監督付款時係在九十年四月以後之事。又證人林俊成在本院證稱：洪聰斷斷續
      續來施作，本來在三月底限期完工，但他沒有完成，我有和洪聰簽立限期完工
      之切結書，但他沒有依限完成。他三月底之後還有出現，但施工的人是他的工
      人或林富國的工人我不確定。到四、五月左右洪聰的工班還在，後來有換人，
      洪聰的工班大約施作到四、五月。時間不是很確定等語（見本院九十一年五月
      一日言詞辯論筆錄）。被告則主張：因時間距離已久，證人記憶不清是很正常
      。可能記憶的時間有出入等語。本院審酌證人林俊成證言，除時隔已久，其證
      言是否正確，本有疑問，況其就對九十年四月起之施工人員究係受僱於何人，
      並未能清楚證述，且縱其證稱同年四、五月間洪聰的工班仍在，惟查，林富國
      證稱其自簽約之後（九十年七月）始開始施工，則林富國領款部分係在九十年
      七月以後所施作部分，自與洪聰之工班無關，故不能以證人林俊成證稱洪聰之
      工班於九十年四、五月還在，即證明林富國所領工程款係屬洪聰實際施作應領
      之工程款。
　４、又原告以證人即被告法定代理人甲○○於警訊中證稱：系爭板模工程支撐架在
      完工後是由林富國領走云云（見卷附警訊筆錄），而認可證林富國具名領款部
      分實際係洪聰施作云云。惟查，證人林俊成於刑事庭證稱：照我們公司的規定
      ，工程未完成前，工地的機具是不能離開，洪聰沒有繼續做工程的時候，並沒
      有把支撐架帶走，就直接沒有來做等語（見原證十一），而林富國既係實際完
      成模板工程之人，依約本須負責收拾清理場地，故縱如證人甲○○所言支撐架
      係於模板工程完工後由林富國領走，亦不能據此證明林富國係為洪聰工作之人
      或一同施作之人。
　５、綜上，被告否認原告主張林富國係洪聰換名領款之人之事實，且證人林富國亦
      結證係其施工無誤，又原告因證人洪聰經本院屢次通知未到庭，已陳明捨棄證
      人洪聰，又依前揭原告主張之各項情形，均不足以證明原告主張脫法行為一節
      屬實，是原告主張林富國具名領款部分實際應係洪聰應領之工程款，亦應為假
      扣押效力所及云云，即無可採。
（四）綜上所述，是洪聰對被告之工程款債權應為程款應為一百七十一萬零八百三十
      元。
四、被告抗辯其已於九十年六月十八日以存證信函對洪聰主張終止契約並以下列債權
    與洪聰對被告之工程款債權為抵銷，故洪聰對被告已無債權存在云云。原告則否
    認洪聰對被告之工程款之債權因扺銷而消滅，被告此部分抗辯事實係有利於被告
    之事實，自應由被告負舉證責任。按契約之終止，僅使契約自終止之時起，嗣後
    歸於消滅。承攬契約在終止以前，承攬人業已完成之工作，苟已具備一定之經濟
    上效用，可達訂約意旨所欲達成之目的者，定作人就其受領之工作，有給付相當
    報酬之義務。又依民法第五百十一條，工作未完成前，定作人得隨時終止契約。
    查被告抗辯於九十年六月十八日以存證信函對洪聰主張解除契約並以被告對洪聰
    之遲延賠償及解約損害賠償：ａ如附件一（即模板扣款明細）共計九十九萬七千
    元。ｂ遲延賠償自民國九十年四月一日起至六月二十五日止共計八十六日，依雙
    方限期完工切結書之約定，每日需賠償一萬元，共計八十六萬元，ｃ另為洪聰應
    施作而未施作之善後工程，被告另行發包于其他廠商之差額損失及修補費用共計
    一百二十萬元，對洪聰主張抵銷云云，業據被告提出之存證信函及回執各一件為
    證。依前揭說明，被告應係對洪聰為終止契約之意思表示（惟誤為「解除契約」
    之用語），依法自無不合。又查，上開存證信函內已表明以洪聰積欠被告上述三
    項債權，洪聰與被告解約結算，餘款已不足清償云云，解釋上，足認被告係對洪
    聰為以上開三項債權與洪聰之工程款債權為抵銷之意思表示，而該存證信函之回
    執上除蓋有洪聰住所之大樓管理委員會戳章外並有管理員「胡文雄」之簽名，應
    可認為該存證信函已合法送達洪聰，即該終止契約及抵銷之意思表示已到達洪聰
    ，原告抗辯該存證信函僅有管理委員會蓋章未經管理員蓋章，尚不足採。其次，
    應予審究者為；被告所為抵銷之各項債權是否有理由，茲分述如后：
（一）遲延完工違約金八十六萬元部分：
  １、被告主張：洪聰依約應於九十年三月三十日完工，惟自九十年四月一日起停工
      ，至九十年六月二十五日止，共遲延八十六日等語。原告則否認洪聰有遲延約
      完工之事實，主張洪聰已依約完工，由其提出之建物完工前後照片對照可證洪
      聰承攬之工程已完工云云。惟查，原告係於九十年十一月七日提出上開照片，
      該照片僅能證明九十年十一月七日時點之現狀，並不能證明洪聰是否按被告與
      洪聰間約定之時間完工。
  ２、次查，原告主張洪聰與被告簽立「工程契約書」，其所承攬之工程項目為「模
      板工程（含放樣）」，數量為二千八百二十四坪，單價為每坪三千三百元，總
      金額為九百三十一萬九千二百元，而依被告所提呈之「工程估驗請款明細表」
      （估驗日期九十年三月五日），可知洪聰於九十年二月底已完成契約所約定之
      數量，至九十年三月五日更完成達到114﹪，是洪聰在原告於九十年四月一日
      為假扣押執行前即九十年三月三十一日已完成全部工作即無疑義，又依被告所
      提八十九年十一月五日之工程估驗請款明細表「本期作業說明」記載「增建」
      而言，即明係於後之工程所為之追加，並非原先約定之數量，依法即仍應有延
      展工期之合理範圍云云。經查，被告與洪聰係於八十九年六月二十一日簽訂工
      程契約書，所承攬之工程項目為「模板工程（含放樣）」，數量為二千八百二
      十四坪，單價為每坪三千三百元，總金額為九百三十一萬九千二百元，嗣被告
      承攬之樹義國小新建工程有追加工程，即追加五間教室及五間廁所，此有梁明
      勝建築師事務所九十一年四月二十三日九一梁建樹字第０三０號函附之台中市
      南區樹義國民小學八十九年八月二十一日八九樹小總字第０００九號函一件附
      卷可證。且證人梁明勝建築師證稱：本件是總價承包，興亞對學校是總價承包
      ，但興亞預估的數量可能與實際承作的數量有不同等語（見本院九十一年四月
      十七日言詞辯論筆錄），而依被告所提八十九年十一月五日之工程估驗請款明
      細表「本期作業說明」記載「增建」，又證人即該工程工地主任林俊成證稱：
      「（法官：提示三月五日估驗單，「完成比例一一四．四」何義？追加工程的
      部分有無追加工期？）因原本工程數量輸入電腦，後來追加五間廁所、五間教
      室工程沒有輸入電腦，所以後來電腦顯示的完成比例會超過百分之一百，追加
      工程的部分沒有約定工期。（法官：切結三月底限期完工有無包含追加工程部
      分？）有包括。」，又證人林俊成證稱洪聰有立具限期完工之切結書（見本卷
      宗九十一年五月一日言詞辯論筆錄）。綜上可證，被告與洪聰間之工程契約內
      容嗣已加入追加工程部分，惟並未約定延長工期，且依切結書所示，洪聰簽立
      同意於九十年三月三十日前負責完成樹義國小板工程之施工之切結書時係在九
      十年一月十一日，已在上開樹義國小工程追加設計之後，是洪聰切結九十年三
      月三十日完成之模板工程顯然包含追加工程部分，綜上所述，洪聰承攬之工程
      於簽約後既已再加入追加工程部分，則洪聰已完成工程數量之工程款達一千零
      四十一萬九千九百十四元，超過原來契約約定之數量及金額一節，自不足以證
      明洪聰已依約完成全部工程，且追加部分工程未經約定延長工期，洪聰復與被
      告立下切結書，約定九十年三月三十日即完成模板工程，則洪聰倘未於九十年
      三月三十日當日完成全部模板工程，即屬遲延完工。
  ３、次查，依被告提出之監工日誌所示，樹義國小新建工程中之模板工程迄九十年
      六月二十五日止，仍未完成，原告雖否認該監工日誌之真正，主張：模板工程
      施作順序為：１、組模，２、綁鋼筋，３、封模，４、灌漿，５、陰乾養護，
      ６、拆模，７、整理模板運離等步驟。惟由被告提出之監工日誌所示該模板工
      程自九十年三月五日後所為之登載即與實際不符，且自九十年三月五日後部分
      即未蓋建築師章，而僅有被告之章，恐有不實，且有前後重覆施作之不實事項
      ，舉其要者，如Ａ九十年二月八日五樓小舞台即已組模完成，但依九十年四月
      十三日仍記載組模。Ｂ九十年三月三十一日五樓窗台已封模，惟於九十年四月
      三日仍記載組模。Ｃ九十年二月二十八日五樓即已拆模，則又何以在九十年四
      月十三日仍組模等語。經查，證人梁明勝建築師證稱：（請問證人模板工程的
      程序為何？建物五樓的窗台是否會一起施作？）組模、綁鋼筋、封模、灌漿、
      養護、拆模、清運模板。五樓窗台的部分通常都會一起施作，但承包商會用他
      們的方式施作。工地的窗台部分因有設計的因素，有時候要分兩次施作模板。
      如果某一部分的模板沒有做，其他部分已經完成，其他部分還是可以繼續施作
      工程（見本院九十一年四月十七日言詞辯論筆錄）。且本院囑請樹義國小新建
      工程之建築師梁明勝提出其保存之監工日誌，經與被告提出者相核對，除被告
      提出之監工日誌上總務主任、監工人員、建築師簽章欄空白外，二份監工日誌
      之記載大致吻合。是被告提出之監工日誌之記載並無不實，原告此部分主張尚
      不足採。而上開監工日誌不同期日關於模板施作情形之記載似有重覆，係不同
      位置之模板施作，並非記載不實。又依該監工日誌之記載，自九十年三月二十
      五日起至同年三月三十日有「4.5F窗台組模」之記載，九十年三月三十一日有
      「5F窗台組模」之記載，九十年四月一日空白，九十年四月二、三日起有「
      4.5F窗台組模」之記載，迄九十年六月二十六日尚有「R2F封模」，可見洪聰
      確實未依約於九十年三月三十日完成全部模板工程，被告主張洪聰遲延完工，
      即屬實在。
  ３、綜上，洪聰既未依約於九十年三月三十日完成模板工程，被告主張依被告與洪
      聰訂立之工程契約書及附加條款之約定，及限期完工切結書、切結書之約定，
      洪聰應於九十年三月三十日前完工，然而洪聰自九十年四月一日遲延施工，算
      至九十年六月二十五日止，共遲延八十六日，依每遲延一日罰款一萬元之約定
      ，被告得罰其懲罰性違約金八十六萬元，自屬有據。
（二）洪聰停工前施工中被告代為僱工施作等費用九十九萬七千零七十九元及洪聰停
      工後未完工之部分及修補瑕疵部分由被告另發包給凱基營造公司施作（實際由
      林富國施作），原告共受有一百二十萬元之損害賠償部分：
  １、被告主張洪聰停工前施工中被告代為僱工施作等費用九十九萬七千零七十九元
      ，詳如模板扣款明細所示，又被告已將該明細附於存證信函寄給洪聰，惟洪聰
      未表示異議，故可證被告對洪聰有此部分債權云云。惟原告否認之，經查，被
      告固曾將上開模板扣款明細單附於寄給洪聰之存證信函內，且被告上開存證信
      函已到達洪聰，而本件並未能證明洪聰曾有表示異議，惟按所謂默示之意思表
      示，係指依表意人之舉動或其他情事，足以間接推知其效果意思者而言，若單
      純之沉默，則除有特別情事，依社會觀念可認為一定意思表示者外，不得謂為
      默示之意思表示。故洪聰於接獲存證信函後未表示異議，僅係單純之沈默，尚
      與默示之意見表示有間，故尚不得以洪聰未為異議即推認其已承認被告所為對
      其有九十九萬七千零七十九元債權之主張，故被告仍應再舉證其對洪聰有此部
      分債權存在。
  ２、被告復主張：洪聰施工期間因工程之瑕疵，洪聰無力修補，乃同意由他人代為
      修補，其項目包括由訴外人王聖助代為二樓咨商室、門孔、開孔打石，費用為
      二千三百元，北向、西北向外牆打石，費用為三萬二千元，東向、東北向外打
      石，費用為一萬五千元，二樓至五樓植筋，費用為八千四百元，由訴外人張來
      順代工打石費用一萬一千五百元，由銓懋代工打石、補厚費用為二十萬元，此
      部分共計二十六萬九千二百元。洪聰同意由工程保留款及屋突貳工程款中扣除
      支付，並提出九十年五月十日會議紀錄為證。經查，上開會議記錄決議事項載
      有：１、王聖助：(4)二樓咨商室、門孔、開孔打石，費用：2300元，(1)北向、
      西北向外牆打石，費用：32000元，(2)東向、東北向外打石，費用：15000元，
      (3)二樓至五樓植筋費用：工資：6000元，藥劑：2400元，２、張來順打石費用
      ：5Ix2300=11500元，３、泥作銓懋：即日起所有打石、補厚由泥作包商負責
      ，共計20萬元，以上費用由模板退5%保留款及屋突貳工程款中扣除支付，又該
      會議記錄業經洪聰簽名及蓋章，是被告主張洪聰同意扣款上述二十六萬九千二
      百元部分應屬實在。
  ３、被告主張：洪聰於工程施工中，因組模高程錯誤，經與被告與八十九年七月十
      五日召開會議，洪聰同意賠償，其後被告自行僱工所費工資及鋼筋材料費共二
      十四萬八千元云云，並提出經洪聰簽名之八十九年七月十五日會議記錄表一件
      為證。經查：該次會議記錄記載「１、ＢＳ版組模完成面與圖面不符，請模板
      包商複測高程，筏基水箱內部淨高為130CM，現場量得普遍為140CM。２、部分
      ＢＳ版下層筋無法穿於地樑主筋下方，可能組模高程有誤，請補貼紮筋工資。
      待ＢＳ版高程複測後，依責任歸屬負責。」，又證人即銓繹有限公司實際負責
      人王麗甄證稱：我負責樹義國小工程綁鋼筋的部分，因建築師檢查時說地基到
      水箱板的位置組模高度不夠，所以我們施作紮筋的部分就必須要補鋼筋，補鋼
      筋的部分工資為新台幣肆萬陸仟貳佰元整，即七月四日、七月五日兩天的工資
      ，工資是按照當天去施工的人數計算的。材料費我不清楚，因材料是由被告提
      供，我們只負責綁等語（見本院九十一年五月一日言詞辯論筆錄）。又被告並
      未舉證證明補鋼筋之材料費部分金額若干，是此部分僅能證明補鋼筋之工資部
      分四萬六千二百元應由洪聰負責，超過部分即不足採。
  ４、被告主張：洪聰承攬該工程，因其人手不足，向被告商議，請被告僱用之泰籍
      勞工代為施工，而由其補貼被告費用，其費用為三十七萬五千九百九十九元云
      云，經查，證人林俊成：僅證稱洪聰曾向被告借用有一部台籍勞工和外籍勞工
      ，約定被告提供之工人工資從每一期的工程款扣除。費用總金額多少我不清楚
      。外勤卡上面所載洪聰有簽名的部分外籍勞工是借用施作模板等語（見本院九
      十一年五月一日言詞辯論筆錄）。然查，上開證人及外勤卡僅能證明洪聰曾向
      被告借用勞工施工，惟不能證明其應貼補之金額。又被告訴訟代理人聲請法院
      向被告公司發函調取外勞費用資料，經本院發函請被告提出該部分資料，被告
      迄未提出，是被告並未舉證證明洪聰應補貼之勞工工資金額，被告此部分主張
      ，亦不足採。
  ５、被告主張：關於洪聰已領工程款而未施作之尾尖工程及其他收尾工程部分，洪
      聰亦同意由工程保留款中扣除，此部分被告轉由凱基營造公司（實際上應為林
      富國）營造承攬，原預定工程款五十六萬三千五百五十六元，因採實做實算方
      式計價，其後工程款實際支付六十萬一千八百二十一元，九十年五月十日被告
      公司會議紀錄有提到屋突的工程款已經給付給洪聰，其他的扣款要從屋突工程
      款裡面扣云云。惟查，被告已自認依實做實算，洪聰實際施作之工程款累計為
      一千零四十一萬九千九百十四元之事實，故洪聰全部工程款債權應係其已施作
      工程部分計算所得，被告其後改稱有洪聰已領工程款而未施作部分，即與上開
      自認之事實不符，已難憑採。況查，依被告提出之九十年五月十日會議記錄表
      僅有洪聰同意將前揭理由（二）２所述合計二十六萬九千二百元費用由模板退
      5%  保留款及屋突貳工程款中扣除支付之記載，並不能證明洪聰確已領取屋突
      貳之工程款，亦無證據可證屋突貳部分工程款項金額為若干，又被告未舉證證
      明洪聰同意將已領款未施作之尾尖工程及其他收尾工程部分，均由工程保留款
      中扣除之事實，是被告抗辯其後為承接工程支付之六十萬一千八百二十一元業
      經洪聰同意扣款，亦不可採。
  ６、再查，被告抗辯就發包其他廠商部分得請求損害賠償，惟按因可歸責於承攬人
      之事由，致工作發生瑕疵者，定作人除依前二條之規定，請求修補或解除契約
      ，或請求減少報酬外，並得請求損害賠償，民法第四百九十五條第一項固定有
      明文。然就洪聰未施作工程部分，被告既不能證明其已領取工程款及金額若干
      ，則被告既因洪聰未施作工程而無須支付該部分工程款，被告就洪聰未施作部
      分改交他人承作，並對他人支付工程款，自不能認屬因洪聰之債務不履行致被
      告所生之損害。又證人林富國證稱：我施作範圍為五樓以上的工程及車道、排
      水溝、小舞台，本來簽約是五十六萬多，後來因為有多加工程所以後來實領金
      額有超過契約的金額。我簽約時約定的施作工程是前手未依約未完工的部分，
      包括五樓以下的修補。簽約的金額有包括修補的工程，但修補部分的金額多少
      忘記了。屋突的工程也是我做的等語。則依證人林富國之證言，其實領金額超
      過契約金額係因後來有增加工程所致，則該部分增加工程顯不在原來洪聰所承
      包應承作之工程範圍內，故就該超過契約原定金額部分三萬八千二百六十五元
      被告本不得向洪聰主張扣款。又其餘五十六萬三千五百五十六元部分，證人林
      富國既未能證明其中關於修補瑕疵部分之金額為若干，而林富國以凱基營造公
      司名義與被告簽立之工程契約內亦未約定修補瑕疵部分之項目與金額，被告就
      此復未舉證證明，則應認為該五十六萬三千五百五十六元部分，均係林富國就
      洪聰未施作部分工程施工之工程款，依前開說明，被告支出該部分金額，自不
      得向洪聰請求損害賠償。
（三）綜前所述，被告主張其對洪聰之債權在懲罰性違約金八十六萬元、洪聰同意扣
      款二十六萬九千二百元及補鋼筋工資四萬六千二百元，合計一百一十七萬五千
      四百元之範圍內，為可採信，超過部分，即不足採。被告在一百十七萬五千四
      百元範圍內所為抵銷，為有理由，超過部分之抵銷，並不生效力。
五、綜上各節，洪聰對被告之工程款債權應為一百七十一萬零八百三十元，而被告對
    洪聰為抵銷之債權金額在一百一十七萬五千四百元之範圍內，為有理由，經抵銷
    後，洪聰對被告之工程款債權尚餘五十三萬五千四百三十元，被告與洪聰間之工
    程契約既已因被告於九十年六月二十八日終止契約而向後歸於消滅，則洪聰已毋
    庸負保固責任，被告自應將剩餘工程款全部給付洪聰，而不得主張扣留部分款項
    為保留款，故洪聰對被告共有五十三萬五千四百三十元之債權，應可認定。從而
    ，原告依強制執行法第一百二十條規定，提起本件確認之訴，請求確認洪聰對被
    告有工程款債權二百六十六萬七千七百元之債權存在，其中在五十三萬五千四百
    三十元之範圍內，為有理由，應予准許，逾此金額部分，為無理由，應予駁回。
六、據上論結，原告之訴為一部有理由，一部無理由，依民事訴訟法第七十九條但書
    ，判決如主文。
中　　　華　　　民　　　國　　九十一　　年　　　七　　　月　　　二　　　日
                                    臺灣臺中地方法院民事第三庭
~B法　　　官　張瑞蘭
右為正本係照原本作成
如不服本判決，應於判決送達後二十日內，向本院提出上訴狀。
中　　　華　　　民　　　國　　九十一　　年　　　七　　　月　　 二　　　 日
~B法院書記官
